臺中高等行政法院判決
　　　　　　　　　　　　　　　　九十四年度訴字第三三九號
　　　　　　　　　　　　　　　.
原　　　告　甲○○
 　　　　　 黃文
被　　　告　交通部公路總局
代　表　人　乙○○
訴訟代理人　游棧
上列當事人間因徵收補償事件，原告不服交通部中華民國九十三
年三月廿三日交訴字第○九二○○七二一三七號訴願決定，提起
行政訴訟。本院判決如下︰
　　主  文
原告之訴駁回。
訴訟費用由原告負擔。
　　事  實
甲、事實概要：緣原告甲○○持分所有坐落苗栗縣造橋鄉○○○
    段三○二之一、三○六之一、三○九之一、三○九之二、三
    ○九之四、四二九之一、四三○之十四、四三一之十二、四
    三一之十三、四三一之十五、四三五之十一、四三五之十四
    、四三五之十五、原告黃文持分所有坐落同段四三一之十
    一、四三一之十八、四三一之十九、四三○之九、三○九之
    一、三○九之四、四三○之十、四三○之十二地號等二十一
    筆土地（下稱系爭土地）係既成道路，並為台十三線１８Ｋ
    至１９Ｋ路段作為道路使用。原告於民國九十二年十月廿八
    日請求被告所屬第二區養護工程處履行其改隸前所屬第一工
    務段八十六年四月廿三日八六－二五一－三－六三號函之承
    諾，於九十三年前完成台十三線１６Ｋ至２１Ｋ路段之測量
    、分割及徵收補償。嗣該處以九十二年十月卅一日二工用字
    第○九二○○二七三二一號函覆：「．．．三有關台端申請
    於九十三年以前完成土地之分割測量及徵收補償乙節，俟本
    路段經費有著落後，本處即依規定辦理。」等語。原告不服
    ，提起訴願亦遭不受理，遂提起本件行政訴訟。
乙、兩造聲明：
一、原告聲明求為判決：(一)訴願決定及原處分均撤銷。(二)被告所
    屬第二區養護工程處應辦理省道台十三線十八公里至十九公
    里路段之分割測量，如該路段有使用原告甲○○所有苗栗縣
    造橋鄉○○○段三○二之一、三○六之一、三○九之一、三
    ○九之二、三○九之四、四二九之一、四三○之十四、四三
    一之十二、四三一之十三、四三一之十五、四三五之十一、
    四三五之十四、四三五之十五、原告黃文所有同段四三一
    之十一、四三一之十八、四三一之十九、四三○之九、三○
    九之一、三○九之四、四三○之十、四三○之十二地號等共
    二十一筆土地，則被告應擬具詳細徵收計畫，並附具徵收土
    地圖冊及土地使用計畫圖送由核准機關核准。
二、被告聲明求為判決：原告之訴駁回。
丙、兩造之陳述：
壹、原告起訴意旨略以：
一、按依土地徵收條例第十三條及第十九條及該條例制訂公布前
    土地法第二百二十四條及第二百三十六條之規定可知，本件
    台十三線１６Ｋ至２１Ｋ路段既成道路用地徵收計畫之擬定
    、籌措財源、編列預算及報准徵收等，應由需用土地人即被
    告辦理，是原告依法向被告申請辦理徵收補償，並無錯誤。
    詎訴願決定竟以被告屬「需用土地人」，並非土地徵收之核
    准機關或徵收補償之辦理機關，並無對土地徵收請求予以准
    駁之權責為由，認定程序不合，顯係卸責之詞。況原告曾於
    九十二年八月向行政院陳情，該陳情書經行政院秘書長轉交
    交通部研議，再由交通部移文公路總局，後由公路總局函交
    其所屬第二區養護工程處查處。是行政院既未將該陳情書送
    交有權核准土地徵收之內政部處理，被告及其所屬單位亦均
    未以非其權責而拒絕，足證本案土地徵收補償辦理權責在交
    通部及其所屬公路主管機關。
二、次按，依被告改隸前所屬第一工務段八十六年四月廿三日八
    六－二五一－三－六三號函之內容，已明確表示本案系爭土
    地「位屬現有台十三線１８Ｋ至１９Ｋ附近之既成道路，本
    段八十七年度擬拓寬改善自１６Ｋ＋２００－２１Ｋ＋８０
    ０段已含括於改善路段內，嗣分割測量完成即用地範圍確定
    後即可辦理徵收補償。」係行政機關直接向人民作成之行政
    行為，非屬行政內部之行為，乃行政處分。且依首揭規定，
    上開函文發文之時，應至少已完成徵收計畫之擬定、籌足財
    源、編妥預算及報准徵收等程序，是系爭土地既經被告所屬
    機關明白函示於八十七年度辦理徵收補償，即應履行。且該
    公函之「擬」字，應僅屬起稿人之用語，該函既經各級主管
    機關核稿完成同意發文，即表示台十三線１６Ｋ＋２００－
    ２１Ｋ＋８００路段將於八十七年度辦理徵收補償及拓寬改
    善業已定案，被告實無由爭辯。另該函八十四年六月發文時
    ，所指之八十七年度乃八十六年七月一日至八十七年六月卅
    日之會計年度，是其承諾徵收補償之期間為八十六年四月至
    八十七年六月底，前後共計十五月，而因被告延誤未履行承
    諾，原告再於九十二年十月廿八日請求，促其於九十三年十
    二月底前完成，前後共計亦為十五月，是原告之請求並非漫
    無標準。
三、原告於九十二年請求依上開函文辦理徵收補償時，被告所屬
    第二區養護工程處函覆以：「．．．三有關台端申請於九十
    三年以前完成土地之分割測量及徵收補償乙節，俟本路段經
    費有著落後，本處即依規定辦理。」等語，訴願機關並認該
    函覆僅屬單純之事實敘述或理由說明，並非行政處分。惟行
    政機關所為拒絕之意思表示通常即屬行政處分之一種，對此
    種意思表示之解釋應探求其真意，不拘泥所使用之文字，以
    免行政機關以官樣文章之技巧，規避司法審查（吳庚著行政
    爭訟法論修訂版第一一四頁參照）。本案被告所屬第二區養
    護工程處函覆原告所稱之「俟有經費時，當依法辦理補償」
    已屬明確拒絕原告申請徵收補償之行政處分，原告對之即有
    提起行政訴訟之權，被告辯稱該函覆僅係工程用地說明之行
    政行為，對土地所有權人不生任何法律效果等語，顯係規避
    司法審查之卸責之詞。
四、再按，人民之財產權應予保障，為憲法第十五條所明定，且
    「既成道路符合一定要件而成立公用地役關係者，其所有權
    人對土地既已無從自由使用收益，形成因公益而特別犧牲其
    財產上之利益，國家自應依法律之規定辦理徵收給予補償，
    各級政府如因經費困難，不能對上述道路全面徵收補償，有
    關機關亦應訂定期限籌措財源逐年辦理或以他法補償。」大
    法官會議釋字第四○○號解釋亦有明釋，此並有拘束全國各
    機關及人民之效力。本案系爭土地為公用地役關係之既成道
    路用地，為被告所不爭執，依據前開解釋，被告徵收既成道
    路用地，係其應辦業務與職責，應不待人民聲請即依法辦理
    徵收並給予補償。惟被告竟援引改制前行政法院二十四年度
    判字第十八號判例，辯稱「一般人民無公用徵收之公法請求
    權」，顯係誤解法令。且依前開大法官解釋，既成道路之徵
    收補償倘各級政府因經費困難，亦應訂定期限，籌措財源逐
    年辦理，然被告九十一年由北向南，已辦理至台三線１６Ｋ
    ＋３００公尺處，由南向北亦已至２１Ｋ＋８００公尺處，
    九十二年、九十三年均未逐年辦理，且被告答辯稱「依規定
    採分年分段辦理」等語，均已違反前開釋字「逐年」辦理之
    意旨。且前述路段既已於九十一年度前完成徵收補償，唯獨
    對本案之既成道路用地，遲不予徵收補償，已明顯違反前開
    釋字所示之「公平原則」。再者，被告所屬第二區養護工程
    處函覆之「俟有經費時，當依法辦理補償」係對本案土地之
    徵收補償作無限期延長，亦已明顯違背前開解釋「應訂定期
    限」之旨。
貳、被告答辯意旨略以：
一、按依土地徵收條例第二條、第十一條、第十四條及第十九條
    之規定，土地徵收之處分機關應為內政部，徵收處分核准後
    ，如因補償問題所生之處分，則其處分機關應為直轄市或縣
    （市）政府（最高行政法院九十二年度判字第二四號判決參
    照）。是本案原告請求徵收系爭土地，該徵收處分之准駁權
    屬於內政部，被告及其所屬單位並非有權之處分機關。況且
    ，「官署所為單純之事實敘述或理由說明，並非對人民之請
    求有所准駁，既不因該項敘述或說明而生法律效果，非訴願
    法上之行政處分，人民對之提起訴願自非法之所許可。」改
    制前行政法院五十二年判字第二六九號及六十一年裁字第四
    十一號著有判例。被告所屬苗栗工務段（原第一工務段）八
    十六年四月二十三日八六-二五一-三-六三號函，係說明八
    十七年度「擬」拓寬改善台十三線１６Ｋ＋２００－２１Ｋ
    ＋８００段拓寬改善工程，被告所屬第二區養護工程處九十
    二年十月三十一日二工用字第○九二○○二七三二一號函，
    係說明擬將該路段工程試列九十三年度伍仟萬元辦理測設等
    相關作業，均係就工程用地說明之行政行為，純屬行政指示
    之性質，對土地所有權人應無致生任何法律效果可言。本案
    既無有效之行政處分存在，原告即無從提起訴願及本件行政
    訴訟。
二、次按土地徵收，係國家因公共事業之需要，對人民受憲法保
    障之財產權，經由法定程序予以剝奪之謂，規定此項徵收及
    其程序之法律必須符合必要性原則，並應於相當期間內給予
    合理之補償，方符憲法保障人民財產權之意旨（參照司法院
    大法官會議釋字第四二五號解釋），且「公用徵收僅有國家
    始為徵收權之主體，一般人民並無公用徵收之公法請求權。
    」改制前行政法院二十四年度判字第十八號判例亦闡述甚詳
    。是人民向國家請求徵收其所有土地之行為，核其性質純屬
    促請國家發動徵收權之行使而已，非謂人民對國家有公用徵
    收之公法上請求權存在。至司法院大法官會議釋字第四○○
    號解釋固認既成道路成立公用地役關係者，其所有權人因公
    益而特別犧牲其財產上之利益，國家自應依法律之規定辦理
    徵收給予補償及若在某一道路範圍內之私有土地均辦理徵收
    等語。惟該解釋內亦言明「國家應依法律之規定辦理徵收給
    予補償」，亦即應依實定法之規定辦理徵收給予補償，而非
    謂「國家應依本解釋辦理補償」。另該號解釋亦敘明：「．
    ．．各級政府因經費困難，不能對上述道路全面徵收補償，
    有關機關亦應訂定期限籌措財源逐年辦理或以他法補償。．
    ．．」等語，足證該解釋僅係國家立法及施政之指針，並非
    可作為向國家請財產上給付之公法上原因。故原告主張之徵
    收請求權，顯違上揭意旨。
三、再按「修建工程主辦機關（構），因工程規模或受經費限制
    ，經報請公路主管機關核定後，得分期分段辦理，並得按年
    度分別編製工程計畫及工程預算。」公路修建養護管理規則
    第二十六條定有明文，此為公路法所授權事項。台十三線拓
    寬工程改善計畫，係奉行政院八十二年二月三日台（八二）
    忠授一字第○一○七四號函核定，並因經費問題多次修正計
    畫，原告所指先行辦理１５Ｋ＋９００－１６Ｋ＋３００路
    段及２１Ｋ＋８００－２４Ｋ＋２６６路段拓寬改善，係分
    配於九十及九十一年辦理用地取得，九十一、九十二年度辦
    理施工，是以台十三線拓寬工程改善計畫因工程規模或受經
    費限制，依規定採分年分段辦理，並無原告所訴稱唯獨對本
    案路段不予徵收補償之情形。且因系爭土地係位於台十三線
    １６Ｋ＋３００－２１Ｋ＋８００路段內之私有既成道路土
    地（依土地登記記載為總登記「道」地目土地），該路段原
    列「台十三線拓寬改善計畫」以隧道方式辦理，惟因經費不
    足於被告辦理第三次修正計畫案時，經行政院經濟建設委員
    會九十一年十一月四日都字第○九一○○○四七一五號函，
    以該路段因尚未發生權責關係，應依現況結案，其經費自行
    政院原核定總經費內刪除，致該路段無經費來源可供辦理徵
    收補償，目前仍以公用地役關係繼續作道路使用。被告為完
    成台十三線原拓寬計畫，業以九十二年七月十四日二工工字
    第○九二○○六○三七二號函陳報台十三線１６Ｋ＋３００
    －２１Ｋ＋８００改善計畫案辦理拓寬改善，並積極籌措經
    費，俟本路段經費有著落後，被告即將依規定辦理之。
    理  由
一、按「土地徵收，依本條例之規定，本條例未規定者，適用其
    他法律之規定。其他法律有關徵收程序、徵收補償標準與本
    條例牴觸者，優先適用本條例。」、「本條例所稱主管機關
    ；在中央為內政部；在直轄市為直轄市政府；在縣（市）為
    縣（市）政府。」、「申請徵收土地或土地改良物，應由需
    用土地人擬具詳細徵收計畫書，並附具徵收土地圖冊或土地
    改良物清冊及土地使用計畫圖，送由核准徵收機關核准，並
    副知該管直轄市或縣（市）主管機關。」、「徵收土地或土
    地改良物，由中央主管機關核准之。」、「中央主管機關應
    設土地徵收審議委員會，審議土地徵收案件；其組織規程，
    由中央主管機關定之。」土地徵收條例第一條第二、三項、
    第二條、第十三條、第十四條、第十五條分別定有明文。
二、本件原告所有系爭土地係既成道路，並為台十三線１８Ｋ至
    １９Ｋ路段作為道路使用。原告於九十二年十月廿八日請求
    被告所屬第二區養護工程處履行其改隸前所屬第一工務段八
    十六年四月廿三日八六－二五一－三－六三號函之承諾，於
    九十三年前完成台十三線１６Ｋ至２１Ｋ路段之測量、分割
    及徵收補償。嗣該處以九十二年十月卅一日二工用字第○九
    二○○二七三二一號函覆：「．．．三有關台端申請於九十
    三年以前完成土地之分割測量及徵收補償乙節，俟本路段經
    費有著落後，本處即依規定辦理。」等語。原告不服，循序
    提起本件行政訴訟。訴稱：依土地徵收條例第十三條及第十
    九條及該條例制訂公布前土地法第二百二十四條及第二百三
    十六條之規定，本件台十三線１６Ｋ至２１Ｋ路段既成道路
    用地徵收計畫之擬定、籌措財源、編列預算及報准徵收等，
    應由需用土地人即被告辦理。系爭土地為公用地役關係之既
    成道路用地，依被告改隸前所屬第一工務段八十六年四月廿
    三日八六－二五一－三－六三號函之內容，已明確表示系爭
　　土地於八十七年度辦理徵收補償，且依大法官會議釋字第四
    ○○號解釋意旨，被告徵收既成道路用地，係其應辦業務與
    職責，應不待人民聲請即依法辦理徵收並給予補償等語。
三、次按依據首開土地徵收條例規定，另參酌司法院釋字第四二
    五號解釋意旨，土地徵收係國家因公共事業之需要，對人民
    受憲法保障之財產權，經由法定程序予以剝奪之謂，是土地
    徵收法律關係，除法律另有規定外，僅屬國家與需用土地人
    間之函請土地徵收，以及國家與私有土地所有權人（即被徵
    收人）間徵收補償之二面關係，需用土地人與私有土地所有
    權人間不發生任何法律關係，需用土地人函請徵收主管機關
    之行為，係屬行政機關內部行為，為事實行為。而人民申請
    作成行政處分者，拒絕其申請之復函亦屬行政處分；反之，
    人民申請作成事實行為者，拒絕之答復則屬事實行為而非行
    政處分（最高行政法院九十三年度判字第五四四號判決意旨
    參照）。從而，本件被告為土地徵收事件之需用土地人，並
    非徵收補償之主管機關，是原告於九十二年十月廿八日請求
    被告於九十三年前完成台十三線１６Ｋ至２１Ｋ路段之測量
    、分割及徵收補償，經該處以九十二年十月卅一日二工用字
    第○九二○○二七三二一號函覆：「．．．三有關台端申請
    於九十三年以前完成土地之分割測量及徵收補償乙節，俟本
    路段經費有著落後，本處即依規定辦理。」等語，其所為之
    拒絕之答復，則屬事實行為而非行政處分，原告對該函件提
    起訴願，訴願機關從程序上駁回其訴願，並無不合，原告請
    求撤銷被告該函件及訴願決定，尚非合法，爰併於本件判決
    中予以駁回，不另裁定為之。
四、再按公共交通道路土地，不得為私有，已成為私有者，得依
    法徵收之，固為土地法第十四條第一項第五款及第二項所規
    定。又國家因公共事業之需要或實施國家經濟政策，雖得依
    法徵收私有土地，但私有土地所有權人除法律另有規定外，
    則不得主動請求國家徵收其土地。又按「憲法第十五條關於
    人民財產應予保障之規定，旨在確保個人依財產之存續狀態
    行使其自由使用、收益及處分之權能，並免於遭受公權力或
    第三人之侵害，俾能實現個人自由、發展人格及維護尊嚴。
    如因公用或其他公益目的之必要，國家機關雖得依法徵收人
    民財產，但應給予相當之補償，方符憲法保障財產權之意旨
    。既成道路符合一定要件而成立公用地役關係者，其所有權
    人對土地既已無從自由使用收益，形成因公益而特別犧牲其
    財產上之利益，國家自應依法律之規定辦理徵收給予補償，
    各級政府如因經費困難，不能對上述道路全面徵收補償，有
    關機關亦應訂定期限籌措財源逐年辦理或以他法補償。若在
    某一道路範圍內之私有土地均辦理徵收，僅因既成道路有公
    用地役關係而以命令規定繼續使用，毋庸同時徵收補償，顯
    與平等原則相違。．．．」雖經司法院大法官會議作成釋字
    第四○○號解釋在案。然此解釋意旨亦僅重申受特別犧牲之
    人有受相當補償之權利，並非宣示人民有請求徵收土地之公
    法上請求權（除非法律有特別規定，如土地法第二百十七條
    、土地徵收條例第八條、第五十八條第二項等）。
五、從而，原告所有系爭土地，屬台十三線１６Ｋ至２１Ｋ路段
    既成道路，而有公用地役關係，雖為被告所不爭，惟此亦非
    屬土地法第二百十七條、土地徵收條例第八條及第五十八條
    第二項等所規定之特別情形，原告自不得請求被告徵收其所
    有系爭土地。又土地徵收條例第十三條所規定之申請徵收土
    地或土地改良物，應由需用土地人擬具詳細徵收計畫書，並
    附具徵收土地圖冊或土地改良物清冊及土地使用計畫圖，送
    由核准徵收機關核准，係需用土地人送由核准徵收機關為徵
    收行政處分程序進行中之內部行為（最高行政法院九十四年
    度判字第一一三七號判決意旨參照），再者，土地徵收條例
    亦無明文規定土地所有權人對需用土地人有上開行為之請求
    權，是本件原告對需用土地人即被告，請求被告所屬第二區
    養護工程處應辦理省道台十三線十八公里至十九公里路段之
    分割測量，如該路段有使用原告所有系爭土地，則被告應擬
　　具詳細徵收計畫，並附具徵收土地圖冊及土地使用計畫圖送
　　由核准機關核准之部分，自為無理由，應予駁回。另原告其
　　他主張及陳述，與本件判決結果不生影響，爰不一一論述，
　　併予敘明。
據上論結，本件原告之訴為無理由，依行政訴訟法第一百九十五
條第一項後段、第一百零四條，民事訴訟法第八十五條第一項前
段，判決如主文。
中　　華　　民　　國　　九十四　　年 　八 　月 　三 　日
                  第三庭審判長法  官　沈　應　南
                              法  官　林　秋　華
                              法  官　許　武　峰
以上正本證明與原本無異。
如不服本判決，應於判決送達後20日內向本院提出上訴書狀，其
未表明上訴理由者，應於提起上訴後20日內向本院提出上訴理由
書（須依對造人數附具繕本）；如於本判決宣示或公告後送達前
提起上訴者，應於判決送達後20日內補提上訴理由書（須附繕本
）。未表明上訴理由者，逕以裁定駁回。
提起上訴應預繳送達用雙掛號郵票390元（34元及5元郵票各10份
)。
中　　華　　民　　國　　九十四　　年 　八 　月  十一　日
                              書記官　陳  鼎  鈞
